臺灣雲林地方法院民事判決　　　　　　　 95年度訴字第514號
原　　　告　台灣中小企業銀行股份有限公司
法定代理人　丁○○
訴訟代理人　丙○○
被　　　告　甲○○
　　　　　　　　　　　15號之.
訴訟代理人　李建忠律師
被　　　告　乙○○
　　　　　　　　　　　13之7.
上列當事人間請求撤銷不動產買賣事件，本院於民國96年5 月1
日言詞辯論終結，判決如下：
    主    文
原告之訴駁回。
訴訟費用新台幣壹萬零玖佰玖拾玖元由原告負擔。
    事實及理由
一、程序方面：
    被告乙○○未於言詞辯論期日到場，核無民事訴訟法第386
    條各款所列情形，爰依原告聲請，由其一造辯論而為判決。
二、原告主張：被告乙○○前於如附表一所示時間向原告借款，
    並於如附表二所示時間擔任訴外人權威營造有限公司（以下
    簡稱：權威公司）向原告借款之連帶保證人，而計算至民國
    95年2 月8 日被告乙○○將如附表三所示土地應有部分（以
    下簡稱：系爭土地）贈與登記予被告甲○○時止，被告乙○
    ○計積欠原告如附表一所示債務為本金新台幣（下同）5,24
    1,218 元、利息及違約金17,431元，合計為5,258,649 元（
    計算式：5,241,218 ＋17,431＝13,205,729）；以及如附表
    二所示連帶保證債務為本金7,887,195 元、利息及違約金59
    ,885 元 ，合計為7,947,080 元（計算式：7,887,195 ＋59
    , 885 ＝7,947,080） ，總計為13,205,729元（計算式：5,
    258,649 ＋7,947,080 ＝13,205,729）。又被告乙○○及權
    威公司於向原告借款時，固各提供坐落雲林縣古坑鄉○○
    段503 地號土地及其上683 建號建物、同段503-1 地號土
    地及其上684 建號建物（以上為乙○○所有）；同段503
    -7、503-8 地號土地及其上700 建號建物、以及坐落嘉義
    縣大林鎮○○○段431-37 地號土地及其上62建號建物（以
    上為權威公司所有）等不動產，設定最高限額12,000,000元
    之第一順位抵押權與原告，雖該等不動產於原告核貸時依市
    價鑑估之價值，係分別為4,520,000 元、4,390,000 元
    、7,070,000 元、及1,064,056 元，合計為17,044,056
    元（計算式：4,520,000 ＋4,390,000 ＋7,070,000 ＋1,06
    4,056 ＝17,044,056），但因上開不動產係擔保被告乙○○
    及權威公司對原告現在及將來所負之債務，並包括利息、違
    約金、實行抵押權費用、損害賠償及其他有關之費用；且該
    等不動產現今亦有價值貶落情形，此有鈞院95年度執字第11
    012 號及臺灣嘉義地方法院95年度執字第17656 號執行事件
    之鑑價資料可證，是被告辯稱未損及原告債權一節，實無理
    由。再被告雖辯稱系爭土地之移轉係基於買賣關係而來云云
    ，但從被告乙○○就系爭土地之移轉，係向財政部台灣省中
    區國稅局申報贈與一情觀之，可認被告間之行為乃屬贈與，
    而非買賣。因被告乙○○所為之無償行為，有害及原告之債
    權，爰提出借據、契據增補條款契約、卡友樂透貸申請書、
    週轉金貸款契約、債權額計算書、土地登記謄本、異動索引
    、設定不動產抵押權報告表，及不動產鑑價資料等件，並聲
    請向雲林縣斗六地政事務所調取系爭土地之申辦移轉登記、
    向財政部台灣省中區國稅局調取被告乙○○申報贈與稅，及
    向台灣中小企業銀行斗六分行調取被告帳戶之交易明細等資
    料為證，依民法第244 條第1 項規定，訴請撤銷被告間之系
    爭贈與行為及移轉所有權之物權行為，並塗銷被告間之移轉
    登記等語。
    並聲明：(一)被告乙○○、甲○○間就系爭土地應有部分所為
    之贈與行為及移轉所有權之物權行為應予撤銷，被告甲○○
    就系爭土地於95年2 月8 日經雲林縣斗六地政事務所辦畢之
    所有權移轉登記應予塗銷。(二)訴訟費用由被告連帶負擔。
三、被告甲○○則以：被告間就系爭土地之移轉，乃係被告甲○
    ○前於94年7 月25日以總價2,073,400 元之價格向被告乙○
    ○購買而來，被告甲○○並於當日將價款如數匯入被告乙○
    ○設於台灣中小企業銀行斗六分行之帳戶，此有被告間之土
    地買賣合約書及被告甲○○之存摺交易明細可稽，雖被告乙
    ○○就系爭土地之移轉以免納贈與稅之方式辦理，但因被告
    2 人為兄弟，依遺產及贈與稅法第5 條第6 款之規定，二等
    親以內親屬間財產之買賣係以贈與論，故此乃以贈與稅計稅
    ，而非謂被告間之系爭土地買賣行為即為贈與，是原告主張
    被告間就系爭土地所有權之移轉為贈與一節，被告茲以否認
    。又被告乙○○及權威公司於向原告借款時，曾提供上開土
    地設定抵押權予原告供擔保，該等不動產依原告之鑑估價值
    為1 千7 百餘萬元，而被告乙○○及權威公司所積欠之債務
    亦僅1 千3 百餘萬元，顯見以該等擔保物之價值即足清償債
    務，由此可認被告乙○○就系爭土地之移轉行為，並未害及
    原告之債權，是原告所提本件訴訟與民法第244 條規定之撤
    銷權要件不合等語，資為抗辯。
    並聲明：如主文第一項所示。
四、被告乙○○未於最後言詞辯論期日到場，亦未提出書狀作何
    陳述，惟依其於先前言詞辯論期日之陳述，則以：否認有害
    及原告債權，且系爭土地係售予被告甲○○，並非贈與等語
    ，資為抗辯。
    並聲明：如主文第一項所示。
五、兩造不爭執之事實：
  (一)被告乙○○於95年2月8日將系爭土地移轉登記為被告甲○○
    所有時，其本人及其擔任權威公司連帶保證人所積欠原告之
    債務，分別為如附表一、二所示。
  (二)被告乙○○及權威公司於向原告為如附表一、二之借款時，
    所提供設定第一順位抵押權予原告之上開土地，原告於核貸
    時所鑑估之價值為17,044,056元。
六、本件爭點：
  (一)被告間就系爭土地之移轉行為，係無償或有償？
  (二)被告乙○○所為有無害及原告之債權？
七、得心證之理由：
  (一)就被告間之行為為無償或有償部分：
    原告主張被告間就系爭土地之移轉行為為贈與一節，業據原
    告聲請向雲林縣斗六地政事務所調取系爭土地之申辦移轉登
    記，及向財政部台灣省中區國稅局雲林縣分局調取被告乙○
    ○申報贈與稅等資料為證，被告則予以否認，並以上開情詞
    置辯。經查：按遺產及贈與稅法第5 條第6 款前段固規定：
    「二親等以內親屬間財產之買賣，以贈與論。」但該款後段
    亦同時規定：「但能提出已支付價款之確實證明，且該已支
    付之價款非由出賣人貸與或提供擔保向他人借得者，不在此
    限。」亦即二親等以內親屬間財產之買賣，如能提出已支付
    價款之確實證明，即非屬贈與；反之，如不能證明有給付價
    款之事實者，即應視為贈與。本條規定雖係稅務行政措施針
    對贈與稅之課徵而設，但民事法院於法律事實之認定上，並
    非全無參酌餘地。本件被告辯稱其間就系爭土地所有權之移
    轉為買賣一節，固據被告甲○○提出日期為94年7 月25日之
    不動產土地買賣合約書及存摺交易明細為證；另經本院向雲
    林縣斗六地政事務所調取被告2 人就系爭土地辦理移轉登記
    之申請書件，其等於95年1 月21日之登記申請書上就登記原
    因固亦填載為買賣一情，雖有雲林縣斗六地政事務所96年1
    月11日斗地一字第0960000235號函可據（見本院卷第124 頁
    ），惟該地政事務所檢送本院之被告申請登記資料，尚包括
    被告乙○○將系爭土地贈與被告甲○○，經財政部台灣省中
    區國稅局核定免納贈與稅之免稅證明書在內，此有該函件在
    卷可憑（見本院卷第132 頁）；又經本院向財政部台灣省中
    區國稅局雲林縣分局調取上開免稅證明書核定之申請資料，
    該分局以96年3 月6 日中區國稅雲縣一字第0960003695號函
    檢送本院之贈與稅申報書件，其上係記載被告乙○○於95年
    1 月21日將系爭土地贈與被告甲○○，有該函件在卷可稽（
    見本院卷第187 頁）。按此情形，倘被告甲○○果真向被告
    乙○○價購系爭土地，且有如被告甲○○所稱之於94年7 月
    25日給付價金2,073,400 元之事實，則被告乙○○又豈有向
    國稅局申報贈與稅之理！何況，被告甲○○與被告乙○○間
    設於台灣中小企業銀行斗六分行之帳戶，於94年5 月至同年
    10月之間，每月至少均有100 萬元以上之金錢，自被告甲○
    ○之帳戶轉存至被告乙○○之帳戶，此有該銀行96年1 月10
    日96斗六密字第003 號函檢送之存款交易明細查詢單附卷足
    參（見本院卷第113 至122 頁）。參諸此情，足認被告間之
    金錢往來關係頻繁且數額龐大，是自難僅憑被告甲○○於94
    年7 月25日匯入2,073,400 元至被告乙○○之帳戶，即認被
    告間就系爭土地存有買賣關係，是被告辯稱其間就系爭土地
    之轉讓係出於買賣一情，無足採信。從而，被告間就系爭土
    地所有權之移轉為贈與關係，應堪認定。
  (二)就原告得否撤銷被告間之贈與行為部分：
  1.按債務人所為之無償行為，有害及債權者，債權人得聲請法
    院撤銷之，民法第244 條第1 項固定有明文。惟是否有害及
    債權，以債務人行為時定之，故有害於債權之事實，須於行
    為時存在，苟於行為時有其他足以清償債務之財產，或對於
    設定有擔保物權之債權，其擔保物之價值超過其債權額，該
    擔保物所擔保之債權，既得就擔保物賣得之價金優先受償，
    則其債權即已獲得保障，債權人自不得行使撤銷權，以兼顧
    債權人之利益及第三人權益之保護；且縱日後債務人之該等
    財產價值減少，仍不構成詐害行為。最高法院有88年度台上
    字第1504號、90年度台上字第2194號判決可循。
  2.被告乙○○於95年1 月21日將系爭土地贈與被告甲○○，並
    於95年2 月8 日辦畢所有權移轉登記等情，已如前述。在被
    告乙○○為上開贈與行為時，其本人積欠原告如附表一所示
    之債務為5,258,649 元；另被告乙○○擔任權威公司連帶保
    證人積欠原告如附表二所示之債務為7,947,080 元，合計為
    13,205,729元一情，業據原告提出借據、契據增補條款契約
    、卡友樂透貸申請書、週轉金貸款契約及債權額計算書等件
    為證（見本院卷第18至30頁、第213 、214 頁），復為被告
    所不爭執，原告此部分之主張，自堪信為實在。又被告乙○
    ○於向原告為附表一之借款時，其所提供坐落雲林縣古坑
    鄉○○段503 地號土地及其上683 建號建物，及同段503-
    1 地號土地及其上684 建號建物等不動產，經原告鑑估之價
    值各為4,520,000 元及4,390,000 元，合計為8,910,00
    0 元（計算式：4,520,000 ＋4,390,000 ＝8,910,000） ；
    另訴外人權威公司於向原告為附表二之借款時，所提供坐落
    雲林縣古坑鄉○○段503-7 、503-8 地號土地及其上700
    建號建物，及坐落嘉義縣大林鎮○○○段431-37地號土地
    以及其上62建號建物等不動產，經原告鑑估之價值各為7,
    070,000 元、1,064,056 元，合計為8,134,056 元（計算
    式：7,070,000 ＋1,064,056 ＝8,134,056） ，全部抵押物
    之價值為17,044,056元（計算式：8,910,000 ＋8,134,056
    ＝17,044,056）等情，亦有原告提出之設定不動產抵押權報
    告表在卷足憑（見本院卷第161 、166 、171 、177 頁），
    該等書證之真正，並為被告所不爭執，是被告乙○○及訴外
    人權威公司所提供擔保物之價值超過原告之債權額，亦可認
    定。本件被告乙○○及權威公司所提供上開擔保物之價值，
    既然超過原告之債權，則被告乙○○將系爭土地贈與被告甲
    ○○，顯未害及原告之債權。從而，原告如附表一、二所示
    之債權並無保全必要，是原告遽而訴請撤銷系爭贈與行為及
    塗銷所有權之移轉登記，於法未洽，應予駁回。至於原告主
    張上開擔保物擔保之債權，包括被告乙○○及訴外人權威公
    司將來之債務，且該等不動產之價值有減少情形等節，惟債
    權人得聲請法院撤銷之詐害債權行為，係以該債權於債務人
    為上項行為時，業已存在者為限，始得行使；若債務人為上
    項行為時，債權人之債權尚未發生，自不許其行使該撤銷權
    （最高法院72年度台上字第3523號參照）；另原告主張上開
    擔保物之價值跌落情形，所涉乃國內經濟及不動產交易市場
    之變動，即使屬實，亦非屬被告乙○○之系爭贈與行為所致
    ，與民法第244 條規定撤銷權之行使，旨在保全債務人之責
    任財產，以確保債權人之債權，僅於債務人之行為，致債權
    人之債權不能獲得滿足，始得行使之規範目的不合，自不得
    資為行使撤銷權依據。原告就此等部分之主張，自均無可採
    。
八、綜上所述，因被告乙○○所為之系爭贈與行為，未害及原告
    之債權，則原告依民法第244 條第1 項規定訴請撤銷該贈與
    行為，並塗銷系爭土地所有權之移轉登記等節，於法無據，
    為無理由，應予駁回。
九、本件事證已臻明確，兩造其餘攻擊防禦方法及舉證，核與判
    決結果無影響，爰不逐一論列。
十、原告因本件訴訟，支出裁判費10,999元，有繳費收據1 紙在
    卷可稽。本件原告因受敗訴判決，依民事訴訟法第78條之規
    定，此項訴訟費用，自應由原告負擔。爰依民事訴訟法第87
    條第1 項規定併予裁判。
十一、訴訟費用負擔之依據：民事訴訟法第78條。
中　　華　　民　　國　　96　　年　　5 　　月　　15　　日
                  民事第二庭    法  官  陳銘壎
本件正本係照原本作成
如對本判決上訴，須於判決送達後20日內向本院提出上訴狀
中　　華　　民　　國　　96　　年　　5 　　月　　15　　日
                                書記官　王秀如
┌───────────────────────────────────────────┐
│附表一：被告乙○○借款部分　　　　　　　　　　　　　　　　　                          │                                │
├──┬─────┬─────────┬───────┬─────┬─────┬────┤
│編號│借款時間  │借用金額（新台幣）│ 利率（年息） │ 積欠本金 │積欠利息、│ 總計   │
│    │          │（下同）          │              │          │違約金數額│        │
├──┼─────┼─────────┼───────┼─────┼─────┼────┤
│ １ │93年5月7日│       5,700,000元│         3.59%│5,166,218 │自95年1 月│        │
│    │          │                  │              │        元│7 日起至95│        │
│    │          │                  │              │          │年2 月8 日│        │
│    │          │                  │              │          │止16,260元│        │
├──┼─────┼─────────┼───────┼─────┼─────┼────┤
│ ２ │94年4月1日│         300,000元│           15%│  75,000元│自95年1 月│        │
│    │          │                  │              │          │7 日起至95│        │
│    │          │                  │              │          │年2 月8 日│        │
│    │          │                  │              │          │止1,171元 │        │
├──┼─────┼─────────┼───────┼─────┼─────┼────┤
│合計│          │                  │              │5,241,218 │  17,431元│5,258,64│
│    │          │                  │              │        元│          │9元     │
└──┴─────┴─────────┴───────┴─────┴─────┴────┘
┌──────────────────────────────────────────────┐
│附表二：被告乙○○擔任權威公司連帶保證人之借款部分　　　　　　　　　　　　　　　　　        │                                │
├──┬─────┬─────────┬───────┬──────┬─────┬──────┤
│編號│借款時間  │借用金額（新台幣）│ 利率（年息） │ 積欠本金   │積欠利息、│合  計      │
│    │          │                  │              │            │違約金數額│            │
├──┼─────┼─────────┼───────┼──────┼─────┼──────┤
│ １ │93年5月7日│       1,500,000元│       3.195% │ 1,500,000元│自94年12│            │
│    │          │                  │              │            │月28日起至│            │
│    │          │                  │              │            │95年2 月8 │            │
│    │          │                  │              │            │日止利息  │            │
│    │          │                  │              │            │5,514元   │            │
│    │          │                  │              │            │ 自95年 │            │
│    │          │                  │              │            │1 月29日起│            │
│    │          │                  │              │            │至95年2 月│            │
│    │          │                  │              │            │8 日止違約│            │
│    │          │                  │              │            │金131元   │            │
├──┼─────┼─────────┼───────┼──────┼─────┼──────┤
│ ２ │93年5月7日│       2,000,000元│       3.195% │ 1,397,195元│自94年12│            │
│    │          │                  │              │            │月7 日起至│            │
│    │          │                  │              │            │95 年2月8 │            │
│    │          │                  │              │            │日止利息  │            │
│    │          │                  │              │            │7,705 元  │            │
│    │          │                  │              │            │ 自95年 │            │
│    │          │                  │              │            │1 月8 日起│            │
│    │          │                  │              │            │至95年2 月│            │
│    │          │                  │              │            │8日 止違約│            │
│    │          │                  │              │            │金379元   │            │
├──┼─────┼─────────┼───────┼──────┼─────┼──────┤
│ ３ │94年6 月13│       3,000,000元│        5.53% │ 3,000,000元│自94年12│            │
│    │日        │                  │              │            │月13日起至│            │
│    │          │                  │              │            │95年2 月8 │            │
│    │          │                  │              │            │日止利息  │            │
│    │          │                  │              │            │25,907 元 │            │
│    │          │                  │              │            │ 自95年 │            │
│    │          │                  │              │            │1 月14日起│            │
│    │          │                  │              │            │至95年2 月│            │
│    │          │                  │              │            │8 日止違約│            │
│    │          │                  │              │            │金1,136元 │            │
├──┼─────┼─────────┼───────┼──────┼─────┼──────┤
│ ４ │94年10月27│         210,000元│          5.3%│  210,000 元│自94年12│            │
│    │日        │                  │              │            │月26日起至│            │
│    │          │                  │              │            │95年2 月8 │            │
│    │          │                  │              │            │日止利息  │            │
│    │          │                  │              │            │1,341 元  │            │
│    │          │                  │              │            │ 自95年 │            │
│    │          │                  │              │            │1 月27日起│            │
│    │          │                  │              │            │至95年2 月│            │
│    │          │                  │              │            │8 日止違約│            │
│    │          │                  │              │            │金36元    │            │
├──┼─────┼─────────┼───────┼──────┼─────┼──────┤
│ ５ │94年10月27│         200,000元│          5.3%│   200,000元│自94年12│            │
│    │日        │                  │              │            │月26日起至│            │
│    │          │                  │              │            │95年2 月8 │            │
│    │          │                  │              │            │日止利息  │            │
│    │          │                  │              │            │1,277 元  │            │
│    │          │                  │              │            │ 自95年 │            │
│    │          │                  │              │            │1 月27日起│            │
│    │          │                  │              │            │至95年2 月│            │
│    │          │                  │              │            │8 日止違約│            │
│    │          │                  │              │            │金34元    │            │
├──┼─────┼─────────┼───────┼──────┼─────┼──────┤
│ ６ │94年11月2 │       1,580,000元│          5.3%│ 1,580,000元│自94年12│            │
│    │日        │                  │              │            │月2 日起至│            │
│    │          │                  │              │            │95年2 月8 │            │
│    │          │                  │              │            │日止利息  │            │
│    │          │                  │              │            │15,600 元 │            │
│    │          │                  │              │            │ 自95年 │            │
│    │          │                  │              │            │1 月3 日起│            │
│    │          │                  │              │            │至95年2 月│            │
│    │          │                  │              │            │8日 止違約│            │
│    │          │                  │              │            │金825元   │            │
├──┼─────┼─────────┼───────┼──────┼─────┼──────┤
│合計│          │                  │              │ 7,887,195元│ 59,885 元│ 7,947,080元│
└──┴─────┴─────────┴───────┴──────┴─────┴──────┘
┌───────────────────────────────────┐
│附表三：被告乙○○贈與被告甲○○之土地部分　　　　　　　　　　　　 　 │          │                                │
├──┬─────────────┬────────┬─────────┤
│編號│  土    地    地    號    │面積（平方公尺）│  應  有  部  分  │
├──┼─────────────┼────────┼─────────┤
│ １ │雲林縣古坑鄉○○段1490號  │            950 │285000/0000000    │
├──┼─────────────┼────────┼─────────┤
│ ２ │雲林縣古坑鄉○○段1496號  │           1825 │0000000/00000000  │
├──┼─────────────┼────────┼─────────┤
│ ３ │雲林縣古坑鄉○○段1497號  │             63 │285000/0000000    │
├──┼─────────────┼────────┼─────────┤
│ ４ │雲林縣古坑鄉○○段1498號  │             52 │285000/0000000    │
└──┴─────────────┴────────┴─────────┘
